臺灣臺南地方法院民事判決　九十一年度訴字第一五六三號
　　原　　　告　甲○○
　　被　　　告　營發企業有限公司
　　法定代理人　乙○○
右當事人間請求給付借款事件，本院判決如左：
    主    文
原告之訴及假執行之聲請均駁回。
訴訟費用由原告負擔。
    事    實
甲、原告方面：
一、聲明：(一)被告應給付原告新台幣（下同）二百萬元，及自支付命令送達被告翌日
    起至清償日止，按年息百分之五計算之利息。(二)訴訟費用由被告負擔。(三)原告願
    供擔保請准宣告假執行。
二、陳述
（一）原告向來購買被告之產品於台北地區販售，兩造數十年間有生意往來。被告因
      資金週轉不靈，於民國八十九年七月向原告借款，原告於八十九年七月二十五
      日匯款五十萬元貸與被告，被告嗣於同年八月五日寄與原告四張未填載發票日
      之支票，金額各五十萬元，共計二百萬元，欲再向原告借款，並授權原告填載
      發票日。原告接獲上開支票後，於八十九年八月五日匯款五十萬元貸與被告公
      司，又於同年八月八日匯款一百萬元貸與被告公司，上開借款共計二百萬元。
      詎原告分別於九十一年三月十二日及同年三月二十日提示上開支票，因存款不
      足致遭退票，是被告尚未清償二百萬元之借款。而原告購買被告之產品，需給
      付貨款與被告，被告向原告借款時，曾表示原告貸與被告之借款，可抵原告應
      給付被告之貨款，原告不必擔心被告不清償借款債務。俟原告欲將上開借款抵
      銷貨款債務時，被告請求原告不要全部抵銷，留五十萬元貸與被告，原告恐無
      法收回借款，本不欲同意，惟被告公司負責人乙○○表示借款五十萬元之利息
      可抵扣每月貨款，另三張共計一百五十萬元之支票留作被告違約時，支付違約
      金之票據，一年後未還款五十萬元，則願清償原告二百萬元，原告始允諾僅抵
      銷一百五十萬元，餘五十萬元尚未抵銷，仍為被告公司之借款。綜上，依兩造
      間之協議，被告於一年後如未清償五十萬元，除返還借款五十萬元外，另願給
      付一百五十萬元作為違約懲罰，以上共計二百萬元。因之，被告始終未取回原
      告所持有共計二百萬元之四張支票，蓋依雙方約定，此四張支票需留於原告處
      供作擔保。如被告未與原告有上開協議，何以自八十九年八月至原告提示期間
      ，均未向原告要求返還該四張支票？被告允諾如於一年後未償還借款五十萬元
      ，願再給付一百五十萬元與原告，核其性質，係債務人不於適當時期履行債務
      之違約金，屬懲罰性違約金。原告爰依民法第二百五十條之規定請求被告公司
      給付一百五十萬元。
（二）查被告於九十年八月還款期限屆至時，並未還款，經催索亦未獲善意回應，原
      告遲至九十一年三月十二日提示其中一張五十萬元支票，詎未獲付款，被告公
      司依雙方約定應給付違約金，故原告於同年三月二十日，始行提示其餘三張支
      票。因兩造生意往來數十年，被告於九十年十一月逕行停止出貨與原告，已違
      反雙方約定，致原告於台北無法售貨，亦因無法出貨，導致廠商不願支付貨款
　　　，損失慘重。被告公司又未依約返還借款，原告遂依約提示上開票據求償以保
　　　障自身權益。又被告於九十年十一月片面停止出貨，原告無法販售貨品，致未
　　　給付九十年十月、同年十一月之貨款各四十八萬三千六百八十元、三十八萬零
　　　七百五十四元，合計八十六萬四千四百三十四元。
（三）綜上所述，原告八十九年八月五日貸與被告五十萬元，雙方約定一年後返還，
　　　惟到期後被告無法還款，雙方再約定返還日期延至九十一年春節，被告仍未依
　　　約返還，故原告於九十一年三月十二日提示一張支票五十萬元，經退票後，三
　　　月二十日始提示其他三張供為違約罰之支票計一百五十萬元。
乙、被告方面：
一、聲明：(一)原告之訴及假執行之聲請均駁回。(二)訴訟費由原告負擔。(三)被告如受不
    利之判決，願供擔保請准免為假執行。
二、陳述：
（一）原告為被告公司駐台北業務代表，數十年來平均需繳回被告公司之貨款，每月
      均逾百萬元，今原告所提示之證物，除八十九年八月五日之匯款為實際之借款
      外，其餘皆以其應繳被告公司之貨款矇混，意圖混淆視聽，欲強索不成立之債
      務，居心叵測。八十九年七月，被告公司經營陷入困境，不得已請求原告慨伸
      援手，代籌資金二百萬元共度難關，原告遂要求被告寄交五十萬元（未填兌現
      日期）之支票四紙，後於八十九年八月五日匯入五十萬元，從此即以各種理由
      推諉，拒絕再匯入另三筆借款，並扣留該批支票，任被告催討，均拒絕歸還。
（二）原告於八十九年八月五日匯寄之五十萬元，於日後之一年間，原告均由貨款剋
      扣利息七千五百元，至九十年十一、二月，因雙方對貨款之計算意見歧異，原
      告竟擅自侵佔公司貨款共一百二十餘萬元，致公司週轉陷入困境。期間受質疑
      時，曾向監察人言明所欠貨款將以五十萬元之借入款抵充，然對尚欠公司之七
      十餘萬元貨款，則毫無交待，公司幾催討，均相應不理，鯨吞之意甚明。
（三）九十一年三月，原告竟又枉顧法理，在毫無債權之狀況下，擅自將前述之四紙
      支票填入日期，存入大眾銀行大同分行提領，遂行其摧毀公司票信，不為瓦全
      之意圖，不惜以身試法，干犯偽造有價證券之刑責。綜上所述，原告身為公司
      股東兼業務代表，竟不惜以誑騙、侵占、作假等各種手段，欲置公司於死地。
      今又意圖以不實之證物，混淆視聽，實目無法紀。
（四）原告自被告公司成立即為公司董事兼駐台北業務代表，至今數十年南部售台北
      之毛額，為兩邊貨款之結算依據，折扣部分為台北營業處之管銷費用，（折扣
      成數於八十三年經家人見證確認）。然自八十四年起台北營業處之付款成數卻
      嚴重破壞原先協議，擅自調降，致公司連年虧損，經營日益艱困，屢經反映，
      台北均不予理會，九十年十月與其協商，不料竟遭其奚落，不得已而決定暫停
      供貨，以終止流血輸出。未料台北營業處，竟以公司停貨為由，拒絕協商，拒
      付九十年十月、十一月貨款，且將台北所有業務拱手讓與其他同業，並以批發
      商自居，賺取利潤，並遂行其報復被告之目的。
（五）被告未與原告協議一百五十萬元之支票留作被告違約時之違約金，原告原主張
      一百五十萬元為借款，嗣主張為違約金，前後自相矛盾，荒誕不經。又原告九
      十年十月、十一月之未付貨款即達一百二十二萬零二百八十九元，且原告每月
      自貨款中扣除五十萬元之利息七千五百元，顯見原告主張被告無法歸還借款之
      說並非事實，既非事實，何來違約罰金？且罰金竟高達一百五十萬元，為欠款
      之三倍之多。由上述可知，原告提示該二百萬元支票，實乃原告報復被告拒絕
      就範之籌碼，原告於九十一年三月提示上開支票，乃其片面決定，而其未經發
      票人同意，擅填日期提示，可謂證據確鑿。原告係公司股東兼董事，不畏唇亡
      齒寒，將身為負責人之兄弟，視為瓜分獵物之假想敵，欲除之而後快。早年蠶
      食鯨吞，致被告公司氣息奄奄，待被告不得已停貨，乃使出殺手澗，不為瓦全
      ，為救亡圖存，請原告慨伸援手，竟遭誣陷至被告票信盡失。
    理    由
甲、程序方面：
    原告起訴主張：被告於八十九年間向原告借用二百萬元，迄未清償，爰依消費借
    貸之法律關係，請求被告返還借款二百萬元並加計法定遲延利息等情，嗣於本院
    審理中另主張：被告於八十九年間向原告借用二百萬元，並表示原告得以其應給
    付被告之貨款抵銷之，嗣原告以系爭借款債權一百五十萬元之金額與積欠被告之
    八十九年六月至同年八月之貨款債務相抵銷後，被告仍欠原告借款五十萬元未還
    ，兩造為此約定被告應於九十一年春節前返還系爭借款五十萬元，逾期未還者，
    被告應給付違約金一百五十萬元。詎被告屆期迄未依約償還借款，爰依消費借貸
    及違約金之法律關係，請求被告返還借款五十萬元及給付違約金一百五十萬元，
    並均加計法定遲延利息等情，而被告對於原告所為訴之變更並無異議，且為本案
    之言詞辯論，有本院九十一年九月十一日言詞辯論筆錄附卷可參，依民事訴訟法
    第二百五十五條第二項規定，視為同意變更，合先敘明。
乙、實體方面：
一、原告起訴主張：原告多年來向被告購買產品於台北地區販售，被告於八十九年七
    月間因資金週轉不靈而向原告借款，原告乃於同年月二十五日匯款五十萬元貸與
    被告，被告於同年八月五日寄與原告如附表所示尚未填載發票日之支票四紙，金
    額各五十萬元，欲再向原告借款，並授權原告填載支票發票日，原告於接獲上開
    支票後，於同日匯款五十萬元貸與被告，又於同年月八日匯款一百萬元貸與被告
    公司。因原告購買被告之產品，需給付貨款與被告，被告向原告借款時，曾表示
    原告貸與被告之借款，可抵原告應給付被告之貨款。俟原告欲將上開借款抵銷貨
    款債務時，被告請求原告勿全部抵銷，留五十萬元貸與被告，原告恐無法收回借
    款，本不欲同意，惟被告公司負責人乙○○表示借款五十萬元之利息可抵扣每月
    貨款，上開三張金額合計一百五十萬元之支票留作被告違約時，作為支付違約金
    之票據，倘被告一年後未如期還款五十萬元，則願再給付原告一百五十萬元，以
    資為懲罰性違約金，原告始允諾僅抵銷一百五十萬元，其餘五十萬元尚未抵銷，
    仍為被告公司之借款。惟被告屆期無法清償，兩造再約定返還日期延至九十一年
    春節，詎被告仍未依約返還，原告乃填載上開四紙支票發票日後，於九十一年三
    月十二日提示其中一紙金額五十萬元支票，嗣經退票後，於同年月二十日又提示
    其他三紙金額合計一百五十萬元供作懲罰性違約金之支票，惟仍遭退票。被告既
    未依約返還借款五十萬元及給付違約金一百五十萬元，爰依消費借貸及違約金之
    法律關係，求為命被告給付二百萬元並加計法定遲延利息之判決。
二、被告則以：原告於八十九年七月二十五日之匯款係為清償八十九年六月之貨款，
    八十九年八月五日之匯款係借款，八十九年八月八日之匯款一百萬元係清償八十
    九年七月、八月之貨款，故被告僅向原告借用五十萬元。被告為向原告借款，雖
    交付如附表所示尚未填載發票日之支票四紙予原告，但被告並未授權原告填載上
    開支票發票日。又原告於交付被告系爭借款五十萬元後，即以各種理由推諉，拒
    絕再匯入另三筆借款，並將上開支票扣留，拒絕歸還被告，嗣又擅填支票發票日
    提示付款，致被告票信盡失。被告雖尚欠原告借款五十萬元，惟原告亦積欠被告
    九十年十月、同年十一月之貨款合計一百二十二萬零二百八十九元未清償，故被
    告主張以此貨款債權與系爭五十萬元借款債務相抵銷。兩造並無一百五十萬元懲
    罰性違約金之約定，原告請求被告如數給付違約金，非有理由等語，資為抗辯。
三、原告主張被告於八十九年七月間向原告借用二百萬元，原告乃於八十九年七月二
    十五日、同年八月五日各匯款五十萬元，又於同年八月八日匯款一百萬元予被告
    之事實，已據提出信件、匯款回條、如附表所示之支票及退票理由單影本為證，
    且經被告自認：其有交付原告如附表所示尚未填載發票日之支票及收受上開款項
    ，又前揭八十九年八月五日之匯款五十萬元為借款等情，固堪信原告主張被告於
    八十九年八月五日向原告借款五十萬元乙情為真實。惟被告既否認其餘一百五十
    萬元之匯款係借款乙情，並辯稱：被告為向原告借用款項而交付上開尚未填載發
    票日之支票，但原告僅交付借款五十萬元，至其餘一百五十萬元之匯款係原告為
    清償其應支付被告之貨款所匯等語，則依請求履行債務之訴，除被告自認原告所
    主張債權發生原因之事實外，應先由原告就其主張此項事實，負舉證之責任，必
    須證明其為真實後，被告於其抗辯事實，始應負證明之責任，此為舉證責任分擔
    之原則。而支票為文義證券及無因證券，支票上權利係依支票文義而發生，與其
    基礎之原因關係各自獨立，支票上權利之行使不以其原因關係存在為前提，自難
    因原告執有被告簽發之支票，即得證明其所主張之原因關係為存在關係為存在（
    最高法院四十三年台上字第三七七號判例、同院七十年度台上字第二八九八號判
    決意旨參照）。準此，本件不論被告有無授權原告填載如附表所示支票之發票日
    ，原告執如附表所示支票為證據方法，以資為消費借貸原因關係之證明，按諸上
    開說明，並不能憑此為被告有向原告另借用一百五十萬元之有利認定。又被告辯
    稱：原告係被告公司台北地區之業務代表，原告於八十九年七月二十五日匯款五
    十萬元，係為清償八十九年六月之貨款；八十九年八月八日匯款一百萬元，係為
    清償八十九年七月、八月之貨款等語，已據提出協議書、勞工保險卡及原告制作
    之估價款為憑，而依上開由原告制作之估價單記載：(1)八十九年七月三十一日估
    價單：八十九年六月貨款七十八萬四千三百五十八元，原告於七月二十五日電匯
    五十萬元，七月三十一日交付支票二十八萬七千二百六十六元；(2)八十九年九月
    二十五日估價單：八十九年七、八月份貨款一百六十二萬三千九百十元，原告扣
    八月八日一百零三萬元，借款五十萬元利息一萬四千元（八十九年八月五日至同
    年九月三十日之利息），．．；(3)八十九年十月三十日估價單：八十九年九月貨
    款六十九萬六千零二十二元，原告扣五十萬元利息七千五百元（相當於月息一分
    半，年息百分之十八），．．；(4)八十九年十一月二十四日估價單：八十九年十
    月貨款七十三萬零九百五十一元，原告扣五十萬元利息七千五百元，．．；(5)八
    十九年十二月二十七日估價單：八十九年十一月貨款五十三萬六千六百六十九元
    ，原告扣五十萬元利息七千五百元，．．；(6)迄至九十年十月二十六日估價單：
    九十年九月貨款九十二萬六千零九十一元，原告扣五十萬元利息七千五百元，．
    ．，有估價單在卷足憑，且為原告所不爭，足認原告係自八十九年八月五日起始
    自每月應支付被告之貨款中扣除被告應按月給付原告之借款五十萬元之利息七千
    五百元，由此可證被告辯稱：原告於八十九年七月二十五日之匯款五十萬元非借
    款，而係為清償八十九年六月之貨款等語，應屬實在。再徵諸倘被告係向原告借
    用二百萬元，則原告制作之估價單何以自始僅以借款本金五十萬元之利息七千五
    百元扣除每月應支付之貨款金額，而非以借款本金二百萬元之利息扣除之？足見
    原告主張被告向原告借用二百萬元乙節，非無疑問。況且，由原告制作上開估價
    單之文義觀之，原告係以其於八十九年七月二十五日電匯之五十萬元作為清償八
    十九年六月之貨款，又以同年八月八日交付之一百萬元作為清償八十九年七月、
    八月之貨款，顯徵被告辯稱：原告於八十九年七月二十五日之匯款係為清償八十
    九年六月之貨款，八十九年八月八日之匯款一百萬元係為清償八十九年七月、八
    月之貨款等語，信而有徵，堪予採信。從而，原告主張被告於八十九年七月二十
    五日、同年八月八日各向其借用五十萬元、一百萬元等情，依上開證據，不足採
    信。
四、次查，被告辯稱：原告尚欠被告九十年十月之貨款七十八萬二千六百七十二元，
    及同年十一月之貨款四十三萬七千六百十七元未清償，並據此於九十一年八月七
    日主張以上開貨款債權與系爭借款債務相抵銷，而原告既自承：其九十年十月、
    同年十一月尚未給付之貨款各為四十八萬三千六百八十元、三十八萬零七百五十
    四元（均已扣除五十萬元借款利息七千五百元）等情，則依前述兩造當月應付貨
    款於次月結帳，並自該貨款金額中扣除次月之借款利息七千五百元之交易慣例觀
    之，足認被告對於原告所積欠九十年十月、同年十一月之貨款應各於次月即九十
    年十一月、同年十二月即可請求。按二人相互間債之關係，溯及最初得為抵銷時
    ，按照抵銷數額而消滅，民法第三百三十五條第一項後段定有明文。是以原告雖
    請求被告給付借款五十萬元及自支付命令送達翌日即九十一年五月二十四日起按
    年息百分之五計算之法定遲延利息，惟原告既自承其尚欠被告上開貨款金額，系
    爭借款債務應於九十一年二月間償還等情，則被告於九十一年八月七日主張以前
    開貨款債權與系爭借款債務相抵銷，自應溯及最初得為抵銷時，按照抵銷數額而
    消滅。準此，系爭借款債務五十萬元既未逾前開原告自承其仍欠被告之貨款金額
    ，則被告據以主張互為抵銷，應予准許。又系爭借款債務自抵銷適狀發生之時起
    已因被告主張互為抵銷而消滅，因之，自不發生被告應自支付命令送達翌日即九
    十一年五月二十四日起就系爭借款債務負遲延責任之問題。
五、原告又主張被告承諾倘未如期返還系爭借款五十萬元，願再給付原告一百五十萬
    元，以資為懲罰性違約金云云，雖據提出如附表所示之支票及退票理由單影本為
    證，但為被告所否認，且依支票為文義證券及無因證券之性質觀之，支票上權利
    係依支票文義而發生，與其基礎之原因關係各自獨立，支票上權利之行使不以其
    原因關係存在為前提，故難僅憑原告執有如附表所示之支票，即得遽信其所主張
    之原因關係屬實。此外，原告又未另舉其他積極事證以實其說，則其前開主張之
    事實，尚非可採。
六、綜上所述，原告依消費借貸及違約金之法律關係，請求被告給付借款五十萬元及
    違約金一百五十萬元，並自支付命令送達翌日即九十一年五月二十四日起至清償
    日止，按年息百分之五計算之利息，其借款部分之請求固非無據，惟此部分之請
    求已經被告於九十一年八月七日主張以原告應給付被告之九十年十月及同年十一
    月之貨款金額相抵銷，至其違約金部分之請求則非有據，從而，原告請求被告給
    付二百萬元，及自九十一年五月二十四日起至清償日止，按年息百分之五計算之
    利息，為無理由，應予駁回。
七、本件原告既受敗訴之判決，則其假執行之聲請已失所依附，應併予駁回。
八、結論：原告之訴為無理由，依民事訴訟法第七十八條，判決如主文。
中　　　華　　　民　　　國　　九十一　　年　　　十一　　月　　　五　　　日
                                臺灣臺南地方法院民事第四庭
~B法　　　官　張季芬
右為正本係照原本作成
如對本判決上訴，須於判決送達後廿日內向本院提出上訴狀
中　　　華　　　民　　　國　　九十一　　年　　　十一　　月　　　五　　　日
~B法院書記官　汪姿秀
~F0
~T40
┌─┬─────────┬─────────┬───────────┬───────────┬────────┬────────┬──┐
│編│　發　　票　　人　│　付　　款　　人　│發　　　　票　　　　日│提　　　　示　　　　日│ 票　面　金　額 │ 支　票　號　碼 │備考│
│號│　　　　　　　　　│　　　　　　　　　│　　（民　　國）　　　│　　（民　　國）　　　│ 　（新台幣）　 │　　　　　　　　│　　│
├─┼─────────┼─────────┼───────────┼───────────┼────────┼────────┼──┤
│１│營發企業有限公司　│台灣中小企業銀行安│九十年七月二十五日　　│九十一年三月十二日　　│伍拾萬元　　　　│四六七五八三　　│　　│
│　│　　　　　　　　　│平分行　　　　　　│　　　　　　　　　　　│　　　　　　　　　　　│　　　　　　　　│　　　　　　　　│　　│
├─┼─────────┼─────────┼───────────┼───────────┼────────┼────────┼──┤
│２│營發企業有限公司　│台灣中小企業銀行安│九十年八月五日　　　　│九十一年三月二十日　　│伍拾萬元　　　　│四六七五八四　　│　　│
│　│　　　　　　　　　│平分行　　　　　　│　　　　　　　　　　　│　　　　　　　　　　　│　　　　　　　　│　　　　　　　　│　　│
├─┼─────────┼─────────┼───────────┼───────────┼────────┼────────┼──┤
│３│營發企業有限公司　│台灣中小企業銀行安│九十年八月八日　　　　│九十一年三月二十日　　│伍拾萬元　　　　│四六七五八五　　│　　│
│　│　　　　　　　　　│平分行　　　　　　│　　　　　　　　　　　│　　　　　　　　　　　│　　　　　　　　│　　　　　　　　│　　│
├─┼─────────┼─────────┼───────────┼───────────┼────────┼────────┼──┤
│４│營發企業有限公司　│台灣中小企業銀行安│九十年八月八日　　　　│九十一年三月二十日　　│伍拾萬元　　　　│四六七五八六　　│　　│
│　│　　　　　　　　　│平分行　　　　　　│　　　　　　　　　　　│　　　　　　　　　　　│　　　　　　　　│　　　　　　　　│　　│
└─┴─────────┴─────────┴───────────┴───────────┴────────┴────────┴──┘
